【裁判字號】    98,訴,207
【裁判日期】    980423
【裁判案由】    偽造有價證券
【裁判全文】
臺灣板橋地方法院刑事判決               98年度訴字第207號
公  訴  人  臺灣板橋地方法院檢察署檢察官
被      告  乙○○
選任辯護人  連耀霖律師
上列被告因偽造有價證券案件，經檢察官提起公訴（97年度偵字
第2743號），本院判決如下：
    主  文
乙○○意圖供行使之用，而偽造有價證券，處有期徒刑壹年陸月
，減為有期徒刑玖月，緩刑肆年。未扣案偽造之本票壹紙沒收之
。
    事  實
一、乙○○於民國92年3 月間向甲○○借款新臺幣（下同）40萬
    元，惟甲○○要求須有他人擔保，始同意貸與之。乙○○明
    知未得其父林肇宗之同意，竟基於為自己不法所有及偽造有
    價證券以供行使之用的意圖，於92年3 月22日，在臺北縣中
    和市○○路311 號住處，簽發票面金額為新臺幣（下同）為
    40萬元、發票日為92年3 月22日（到期日空白）之本票1 張
    ，且除於該本票正面發票人欄簽寫自己姓名並捺印外，更偽
    造「林肇宗」之簽名1 枚於其姓名旁邊空白處，同時按捺指
    印1 枚於該簽名處（起訴書僅略載「署押」，為求明確，爰
    予更正），而偽造林肇宗與其共同簽發之有價證券，旋即於
    同一處所交予甲○○而行使之，致甲○○陷於錯誤，誤認該
    張本票乃林肇宗與乙○○共同簽發，而交付借款40萬元予乙
    ○○。嗣因乙○○遲不清償借款，且避不見面，甲○○乃於
    93年10月8 日持上揭本票向本院聲請本票裁定，經本院以93
    年度票字第9741號裁定准予強制執行。其後，林肇宗於93年
    10月26日向本院提出確認本票債權不存在之訴，經本院於該
    案將前揭本票與乙○○、林肇宗指紋卡送請內政部警政署刑
    事警察局鑑定後，該局於94年2 月4 日以刑鑑字第第000000
    0000號鑑定書確認前揭按捺於林肇宗簽名處之指紋為乙○○
    所有，甲○○至此始知上情。
二、案經甲○○訴請臺灣板橋地方法院檢察署檢察官偵查起訴。
    理  由
一、上開犯罪事實，業據被告於偵訊及本院審理時坦承不諱，核
    與證人甲○○、林肇宗於偵訊時具結所證相符（此性質上雖
    屬傳聞證據，惟被告於審理時已表明同意有證據能力，自得
    作為本案證據，見本院卷第39頁），並有前揭本票1 張、本
    院93年度票字第9741號裁定及93年度板簡字第2195號判決各
    1 份（94年度交查字第323 號卷第3 至7 頁）、內政部警政
    署刑事警察局94年2 月4 日以刑鑑字第第0000000000號鑑定
    書（本院93年度板簡字第2195號卷第17至18頁）附卷可稽，
    堪認被告前揭自白屬實。本案事證明確，被告犯行堪以認定
    。
二、查被告行為後，94年2 月2 日修正公布之刑法部分修正條文
    ，業於95年7 月1 日施行。修正後刑法第2 條第1 項規定：
    「行為後法律有變更者，適用行為時之法律。但行為後之法
    律有利於行為人者，適用最有利於行為人之法律」，上揭條
    文係規範行為後法律變更所生新舊法律比較適用之準據法，
    於刑法修正施行後，應適用上揭條文之規定，為「從舊從輕
    」之比較。又法律變更之比較適用，比較時應就罪刑有關之
    共犯、未遂犯、想像競合犯、牽連犯、連續犯、結合犯，以
    及累犯加重、自首減輕暨其他法定加減（如身分加減）與加
    減例等一切情形，綜其全部罪刑之結果而為比較；且就比較
    之結果，須為整體之適用，不能割裂分別適用各該有利於行
    為人之法律，此即法律變更之比較適用所應遵守之「罪刑綜
    合比較原則」及「擇用整體性原則」（最高法院24年上字第
    4634號判例、27年上字第2615號判例、95年第8 次刑事庭會
    議決議意旨參照）。茲就與本案相關之刑法修正前、後條文
    之比較，分述如下：
    (一)罰金刑最低數額部分：修正前刑法第33條第5 款原規定：
      「罰金：（銀元）1 元以上」，依現行法規所定貨幣單位
      折算新臺幣條例第2 條規定折算為新臺幣後，上開罰金刑
      之最低數額即為新臺幣3 元；而修正後刑法第33條第5 款
      則規定：「罰金：新臺幣1,000 元以上，以百元計算之」
      ，即修正後之罰金刑最低數額，已提高為新臺幣1,000 元
      ；比較新舊法之結果，修正後之規定，並未較有利於被告
      （至被告所犯偽造有價證券罪，其法定刑中罰金刑數額提
      高標準部分，依增訂刑法施行法第1 條之1 第1 項、第2
      項前段規定提高後之數額，與原適用罰金罰鍰提高標準條
      例第1 條前段、現行法規所定貨幣單位折算新臺幣條例第
      2 條等規定提高並折算為新臺幣後之數額，兩者均屬相同
      ，對於被告並無何有利或不利之影響，自不生新舊法比較
      適用之問題，應依一般法律適用之原則，直接適用增訂後
      之規定，併予敘明）。
    (二)牽連犯部分：修正前刑法第55條後段原規定：「犯一罪而
      其方法或結果之行為犯他罪名，從一重處段」，惟修正後
      之刑法已刪除上開牽連犯之條文規定。本案被告所犯詐欺
      取財罪與偽造有價證券罪2 罪間，有方法、目的之牽連關
      係（詳待後述），依修正前刑法第55條牽連犯之規定，僅
      從一較重之偽造有價證券罪處斷，而修正後之刑法既已刪
      除上開牽連犯之規定，則被告上開犯行，即應分別論罪科
      刑，再依數罪併罰之規定分論併罰；比較新舊法之結果，
      修正後之規定，並未較有利於被告。
    (三)綜上修正前、後刑法規定比較之結果，修正後之刑法規定
      並未較有利於被告，揆諸前揭說明，本案應適用被告行為
      時即修正前之刑法規定。
三、按行使偽造之有價證券以使人交付財物，本即含有詐欺之性
    質，如果所交付之財物，即係該證券本身之價值，其詐欺取
    財仍屬行使偽造有價證券之行為，不另論以詐欺取財罪；但
    如行使該偽造之有價證券，係供擔保或作為新債清償而借款
    ，則其借款之行為，已屬行使偽造有價證券行為以外之另一
    行為，始應再論以詐欺取財罪，並依牽連犯關係，從一重處
    斷（最高法院90年度台上字第5416號判決要旨參照）。本案
    被告乙○○因甲○○要求須有他人擔保始同意貸與之，乃偽
    造「林肇宗」之簽名及指印各1 枚於前揭本票，而偽造林肇
    宗與其共同簽發之有價證券，作為其向甲○○借得40萬元之
    擔保，並致甲○○因而陷於錯誤，交付借款40萬元予伊，其
    行使前揭偽造之本票，既係供擔保以借款，自屬行使偽造本
    票行為外之另一行為，核其所為，應係犯修正前刑法第201
    條第1 項之偽造有價證券罪、第339 條第1 項之詐欺取財罪
    。其偽造「林肇宗」簽名及指印所為，係為偽造有價證券之
    部分行為，應為偽造有價證券罪吸收，不另論罪。又其偽造
    有價證券後持以行使，其行使偽造有價證券之輕度行為，應
    為其偽造之重度行為所吸收，亦不另論罪。另所犯詐欺取財
    罪及偽造有價證券罪有方法、目的之牽連關係，屬牽連犯，
    應依修正前刑法第55條之規定論以一罪，並從較重之偽造有
    價證券罪論處。公訴人漏未比較刑法第55條後段刪除前後之
    新舊法比較問題，逕認被告所犯前開2 罪屬於數罪而應予分
    論併罰云云，容有誤會，併此說明。再按刑法第201 條第1
    項之法定刑為「3 年以上10年以下有期徒刑，得併科3 千元
    以下罰金」，然同為偽造有價證券罪，其偽造之證券種類不
    一、金額亦有所差異，行為人之動機、犯罪之情節亦未必盡
    同，是其等偽造有價證券犯行所造成危害社會之程度自屬有
    異，法律科處此類犯罪，所設法定最低本刑卻屬相同，不可
    謂不重。依本案卷證資料所示，被告係因急需而向告訴人借
    款，又因告訴人要求須有他人擔保始同意借款，乃一時失慮
    貿然為本案犯行，惟其犯罪之行為數僅有1 個，且偽造之票
    面金額非鉅，另其所為固致告訴人財產權受到侵害，然自偵
    訊時起至本院審理時止始終坦承犯行，並多次請求本院安排
    與告訴人調解，嗣雖因告訴人不願原諒被告而調解不成立（
    本院調解委員先後進行2 次調解，第1 次僅告訴代理人到場
    ，第2 次告訴人及其代理人均未到場，致無法進行調解），
    惟被告業於98年4 月7 日以甲○○為提存物受領取權人提存
    595,052 元（即借款金額40萬元＋自發票日起至提存日止、
    按年利率6 ％計算之利息共145,052 元＋律師費5 萬元＝59
    5,052 元），有本院提存書及國庫存款收款書在卷可查（本
    院卷第52至54頁），綜合上述各情，被告犯罪情節尚非重大
    ，尚無不能憫恕之情，爰依司法院大法官會議釋字第263 號
    解釋暨最高法院95年台上字第788 號判決要旨，考量被告客
    觀之犯行與主觀之惡性，以及其犯罪所生結果，認犯罪之情
    狀亦屬顯可憫恕，尚有可憫恕之情，如科以最低度刑，仍嫌
    過重，茲依修正後刑法第59條規定，酌量減輕其刑。爰審酌
    被告並無不良前案紀錄（有臺灣高等法院被告前案紀錄表在
    卷可查）、犯罪之動機目的、犯罪所得之利益及所生之損害
    、已與辦理前揭提存手續，且自偵訊時起至本院審理時止始
    終坦承犯行，態度良好等一切情狀，量處如主文所示之刑。
    末查被告犯罪後，中華民國九十六年罪犯減刑條例業經總統
    於96年7 月4 日公布，並自同年月16日起生效施行，本案被
    告犯罪之時間係在96年4 月24日以前，合於該條例所列之減
    刑要件，爰依該條例第2 條第1 項第3 款規定減其宣告刑2
    分之1 。
四、按犯罪在修正後刑法施行前，於修正後刑法施行後，關於緩
    刑之宣告，因宣告緩刑要件之變更，非屬刑法第2 條所稱法
    律之變更，無新舊刑法罪刑比較之問題，應適用修正後法第
    74條之規定（最高法院95年度第8 次刑事庭會議決議要旨參
    照）。本案被告並無任何前案紀錄，有臺灣高等法院被告前
    案紀錄表在卷可查，其因思慮不周，致犯本罪，惟犯後始終
    坦承犯行，且已積極與告訴人洽談和解，其後雖未能如願，
    但業已辦理前揭提存手續，其提存金額是否能完全賠償告訴
    人之損害，因屬民事侵權行為損害賠償或其他民事法律關係
    之糾葛，尚非本院刑事案件所能深究，但由其此項行為，足
    見其確有悔悟實據，因認其經此追訴審判後，當已知所警惕
    ，信無再犯之虞。本院綜核上開各情後，認對其宣告之刑以
    暫不執行為適當，爰依刑法第74條第1 項第1 款規定，宣告
    緩刑4 年，以啟自新。
五、末按偽造、變造之有價證券，不問屬於犯人與否，沒收之；
    偽造之印章、印文或署押，不問屬於犯人與否，沒收之，刑
    法第205 條、第219 條分別定有明文，此因屬絕對義務沒收
    之物，縱未扣案，仍應諭知沒收。本案被告所偽造前揭本票
    發票人欄「林肇宗」之簽名及指印各1 枚，乃被告所偽造，
    該張本票屬偽造之有價證券，爰依刑法第205 條規定諭知沒
    收（至該本票上偽造之「林肇宗」簽名及指印各1 枚，因屬
    該偽造有價證券之一部，爰不另依刑法第219 條諭知沒收）
    。
據上論斷，應依刑事訴訟法第299 條第1 項前段，修正後刑法第
2 條第1 項前段、第59條、第74條第1 項第1 款、第205 條，修
正前刑法第201 條第1 項、第339 條第1 項、第55條，罰金罰鍰
提高標準條例第1 條前段，中華民國九十六年罪犯減刑條例第2
條第1 項第3 款、第7 條，判決如主文。
本案經檢察官顏妃琇到庭執行職務。
中    華    民    國    98    年    4     月    23    日
                  刑事第六庭  審判長法  官  潘翠雪
                                    法  官  王士珮
                                    法  官  楊明佳
以上正本證明與原本無異。
如不服本判決應於收受送達後10日向本院提出上訴書狀，並應敘
述具體理由；其未敘述上訴理由者，應於上訴期間屆滿後20日內
向本院補提理由書（均須按他造當事人之人數附繕本）「切勿逕
送上級法院」。
                                    書記官  林金良
中    華    民    國    98    年    4     月    23    日
附錄本案論罪科刑法條全文：
刑法第201條
意圖供行使之用，而偽造、變造公債票、公司股票或其他有價證
券者，處3 年以上10年以下有期徒刑，得併科3 千元以下罰金。
行使偽造、變造之公債票、公司股票或其他有價證券，或意圖供
行使之用，而收集或交付於人者，處1 年以上7 年以下有期徒刑
，得併科3 千元以下罰金。


司法院資訊處製作；財團法人民間司法改革基金會備份。
